ACORDAO-COMPLETO-2385464

ACÓRDÃO 608/2020 ATA 2/2020 - PRIMEIRA CÂMARA

VISTOS, relatados e discutidos estes autos de recursos de reconsideração interpostos pela Federação das Associações Comerciais e Industriais do Distrito Federal - Faci/DF e por Manoel Valdeci Machado Elias, vice-presidente da Faci/DF, contra o Acórdão 5590/2018-TCU-Primeira Câmara;
ACORDAM os Ministros do Tribunal de Contas da União, reunidos em Sessão de 1ª Câmara, ante as razões expostas pelo Relator, em:
9.1. conhecer dos recursos de reconsideração, com fundamento nos arts. 32, inciso I, e 33 da Lei 8.443/1992, para no mérito, negar-lhes provimento;
9.2. dar ciência da decisão aos recorrentes.

Recursos de reconsideração interpostos contra decisão que julgou irregulares as contas e imputou débito e multa aos ora recorrentes em face da execução parcial de convênio firmado no âmbito do Sebrae/DF.

Primeira Câmara

Serviço de Apoio às Micro e Pequenas Empresas do Distrito Federal.

3. Recorrentes: Manoel Valdeci Machado Elias (XXX.653.381-XX); Federação das Associações Comerciais e Industriais do DF (38.050.233/0001-71).

13.1. Ministros presentes: Walton Alencar Rodrigues (Presidente) e Vital do Rêgo (Relator).
13.2. Ministros-Substitutos convocados: Marcos Bemquerer Costa e André Luís de Carvalho.
13.3. Ministro-Substituto presente: Weder de Oliveira.

VITAL DO RÊGO

Ministro-Substituto Weder de Oliveira.

Transcrevo a seguir a instrução de mérito elaborada pelo auditor federal no âmbito da Secretaria de Recursos (peça 111) : 
INTRODUÇÃO
1.	Trata-se de recurso de reconsideração interposto por Manoel Valdeci Machado Elias (peças 70-71) e pela Federação das Associações Comerciais e Industriais do Distrito Federal - FACI/DF (peça 86) contra o Acórdão 5590/2018-TCU-Primeira Câmara (peça 52) , de relatoria do Ministro Weder de Oliveira. 
1.1.	A deliberação recorrida apresenta o seguinte teor, sendo os itens sob efeito suspensivo aqueles destacados em negrito:
9.1. considerar revel, para todos os efeitos, com fundamento no art. 12, § 3º, da Lei 8.443/1992, o Sr. José Sobrinho Barros;
9.2. acolher parcialmente as alegações de defesa apresentadas pela Federação das Associações Comerciais e Industriais do Distrito Federal;
9.3. rejeitar as alegações de defesa apresentadas pelos Srs. Jair José da Silveira Júnior e Manoel Valdeci Machado Elias;
9.4. julgar irregulares, com fundamento nos arts. 1º, I, e 16, III, "b" e "c", da Lei 8.443/1992 c/c os arts. 19 e 23, III, da mesma lei, e com arts. 1º, I, e 209, II e III, e 214, III, do RI/TCU, as contas dos Srs. José Sobrinho Barros, Jair José da Silveira Júnior e Manoel Valdeci Machado Elias e condená-los, em solidariedade com a Federação das Associações Comerciais e Industriais do Distrito Federal, ao pagamento da quantia de R$ 135.999,88 (cento e trinta e cinco mil, novecentos e noventa e nove reais e oitenta e oito centavos) , com a fixação do prazo de 15 (quinze) dias, a contar da notificação, para que comprovem, perante este Tribunal (art. 214, III, "a", do RI/TCU) , o recolhimento da dívida aos cofres do Sebrae/DF, atualizada monetariamente e acrescida dos juros de mora, calculados a partir de 5/2/2013, até a data do recolhimento, na forma prevista na legislação em vigor;
9.5. aplicar, individualmente, aos Srs. José Sobrinho Barros, Jair José da Silveira Júnior, Manoel Valdeci Machado Elias e à Federação das Associações Comerciais e Industriais do Distrito Federal a multa prevista no art. 57 da Lei 8.443/1992 c/c o art. 267 do RI/TCU, no valor de R$ 55.000,00 (cinquenta e cinco mil reais) , fixando-lhes o prazo de 15 (quinze) dias, a contar da notificação, para que comprovem, perante este Tribunal (art. 214, III, "a", do RI/TCU) , o recolhimento das dívidas aos cofres do Tesouro Nacional, atualizadas monetariamente desde a data do presente acórdão até a do efetivo recolhimento, se forem pagas após o vencimento, na forma da legislação em vigor;
9.6. autorizar, desde logo, nos termos do art. 28, II, da Lei 8.443/1992, a cobrança judicial das dívidas, caso não atendidas as notificações;
9.7. em cumprimento ao disposto no § 3º do art. 16 da Lei 8.443/1992, encaminhar cópia desta deliberação à Procuradoria da República no Distrito Federal, para a adoção das medidas que entender cabíveis.
HISTÓRICO
2.	O Serviço de Apoio às Micro e Pequenas Empresas do Distrito Federal (Sebrae/DF) instaurou processo de Tomada de Contas Especial (TCE) em face da não comprovação da execução integral do objeto do Convênio 10/2012 (peça 1, p. 105-123) . Essa pactuação se destinava à "descentralização do atendimento por meio da atuação de multiplicadores capacitados e qualificados, visando ampliar a atuação do Sebrae/DF junto as Microempresas de Pequeno Porte e Empreendedores Individuais do Distrito Federal". 
2.1.	A vigência da mencionada pactuação se deu entre 30/5/2012 a 28/2/2013, com a utilização de recursos do Sebrae/DF no total de R$ 400.000,00, transferidos à FACIDF em duas parcelas de igual valor, nas datas de 30/5/2012 e 5/2/2013 (respectivamente, à peça 1, p. 203 e p. 221) .
2.2.	Após o processamento da TCE em sua fase interna, os autos foram encaminhados à Secretaria de Controle Externo do Desenvolvimento Econômico (SecexDesenvolvimento) que propôs, inicialmente, a citação da FACIDF e de seu então Vice-Presidente, Manoel Valdeci Machado Elias, em solidariedade com diversos outros responsáveis (peças 11-13) , em face das seguintes irregularidades (peças 18-19) : 
 (...) O débito é decorrente da ausência de documentação probatória suficiente para comprovar a boa e regular execução das despesas, em especial com relação às notas fiscais 01, 02, 03 e 04 da empresa Kaizen Empreendimentos, 717, 788, 789, 790 e 791 da empresa Sparta Auditoria e Consultoria Contábil, 029, 030 e 031 da empresa G José Júnior Contabilidade Ltda.-ME, 046, 047, 052, 054, 055 e 058 da empresa JR Consultoria e Planejamento, bem como dos rendimentos da aplicação financeira dos recursos do Sebrae/DF que somaram o montante de R$ 2.089,22, ainda não devolvidos, inerentes ao Convênio 10/2012, contrariando o estabelecido nas alíneas "n", "p" e "s" do inciso II da Cláusula Segunda do Convênio 10/2012 e item 5, inciso II, alínea "i" do Plano de Trabalho.
 (...) 
Valores históricos dos débitos e das quantias eventualmente ressarcidas, bem como as respectivas datas de ocorrência:
Débitos:
R$ 2.089,22, em 28/3/2013
R$ 135.999,88, em 5/2/2013
2.3.	Os mencionados responsáveis apresentaram as suas alegações de defesa às peças 26 e 27. A unidade técnica de origem acolheu apenas os argumentos que se referiam à devolução de valores da aplicac¿a¿o financeira dos recursos no montante de R$ 2.089,22, propondo que as contas fossem julgadas irregulares, com imputação aos responsáveis das parcelas de débitos não elididas e a aplicação de multa com base no art. 57 da Lei 8.443/1993 (peças 48-50) . O Ministério Público junto a este Tribunal (MP/TCU) ratificou a proposta da SecexDesenvolvimento (peça 51) .
2.4.	Em 12/6/2018, acolhendo os pareceres da SecexDesenvolvimento e do MP/TCU, foi prolatado o Acórdão 5590/2018-TCU-Primeira Câmara, nos termos transcritos no subitem 1.1 deste Exame. Irresignados com esse julgado, a entidade responsável e seu então vice-presidente, ora recorrentes, interpõem recursos de reconsideração os quais se passa a analisar.
EXAME DE ADMISSIBILIDADE
3.	Os exames de admissibilidade desta Secretaria propuseram o conhecimento dos recursos, sem a concessão de efeito suspensivo ao recurso apresentado por Manoel Elias (peças 72-73) e com a concessão de efeito suspensivo aos itens 9.4, 9.5 e 9.6 do acórdão recorrido ao recurso apresentado pela FACIDF (peças 90 e 92) . Por meio de despacho (peça 75) , o primeiro exame de admissibilidade foi ratificado pelo relator do recurso, Ministro Vital do Rêgo. Já o segundo exame de admissibilidade foi ratificado por meio do Acórdão 6553/2019-TCU-Primeira Câmara (peça 97) .
3.1.	Importa assinalar, adicionalmente, que, naquele mesmo julgado, a Primeira Câmara deste Tribunal não conheceu o recurso interposto por Jair José da Silveira Júnior (peça 87) , por considerá-lo intempestivo e sem apresentação de fatos novos e determinou, dentre outras: 
 (...) 
f) encaminhar os autos à Secretaria de Recursos para análise de mérito do recurso interposto pela FACIDF (peça 86) .
EXAME DE MÉRITO
4.	Delimitação
4.1. Constitui objeto do presente exame analisar:
a) em sede preliminar:
a.1) se houve cerceamento à defesa em face de sua não intimação sobre a data do julgamento da TCE;
a.2) se os responsáveis são partes legítimas para figurar nestes autos;
a.3) se o acórdão recorrido atende ao pressuposto de seu desenvolvimento válido; 
b) no mérito, se, da reapreciação dos elementos constantes nos autos e em face do princípio da proporcionalidade, o débito deve ser desconstituído e/ou a multa desconsiderada.	
5.	Cerceamento de defesa
5.1.	Os recorrentes argumentam que a ausência de notificação pessoal, no julgamento da TCE, impossibilitou a juntada de memoriais e a apresentação de sustentação oral. Dessa forma, o acórdão recorrido incorreu em cerceamento de defesa, com grave infringência à Constituição Federal e, por isso, requerem o reconhecimento da nulidade absoluta do mencionado julgamento (peças 70 e 86, p. 3-4) .
Análise:
5.2.	Não assiste razão aos recorrentes.
5.3.	De início, cumpre esclarecer que não há qualquer previsão no Regimento Interno do TCU (RITCU) e em seus demais normativos internos quanto à notificação pessoal de responsáveis sobre a data de publicação dos julgados deste Tribunal, não havendo controvérsia quanto à publicação prévia da pauta referente ao julgamento do acórdão recorrido, ato esse que oportunizou aos recorrentes o regular exercício da ampla defesa.
5.4.	  Tem-se entendido que a publicação da pauta de julgamentos no Diário Oficial da União confere publicidade ao ato processual e permite a participação dos interessados na sessão de julgamento. Esse posicionamento já foi objeto de apreciação no âmbito do Supremo Tribunal Federal, por ocasião do julgamento de Agravo Regimental em Mandado de Segurança (MS-AgR 26.732/DF, Relatora Ministra Carmen Lúcia) :
MANDADO DE SEGURANÇA. TRIBUNAL DE CONTAS DA UNIÃO. JULGAMENTO DE RECURSO DE RECONSIDERAÇÃO. INTIMAÇÃO PESSOAL DA DATA DA SESSÃO. DESNECESSIDADE. 1. Não se faz necessária a notificação prévia e pessoal da data em que será realizada a sessão de julgamento de recurso de reconsideração pelo Tribunal de Contas da União. Ausência de ofensa aos princípios da ampla defesa e do devido processo legal quando a pauta de julgamentos é publicada no Diário Oficial da União. 2. O pedido de sustentação oral pode ser feito, conforme autoriza o art. 168 do Regimento Interno do Tribunal de Contas da União, até quatro horas antes da sessão. Para tanto, é necessário que os interessados no julgamento acompanhem o andamento do processo e as publicações feitas no Diário Oficial da União. 3. Agravo regimental ao qual se nega provimento. 
5.5.	Ainda quanto à ratificação desse entendimento, não há qualquer linha de entendimento divergente neste Tribunal, sendo certa a existência de diversos precedentes que não acolhem a tese dos recorrentes, a exemplo:
a) Acórdão 928/2016-TCU-Plenário (relatoria do Ministro Vital do Rêgo) :
Não é exigível a notificação pessoal ao responsável da data de realização da sessão de julgamento, pois a publicação da pauta na forma prevista no Regimento Interno do TCU atende ao princípio da publicidade, não havendo que se falar em violação ao devido processo legal, ao contraditório ou à ampla defesa;
b) Acórdão 1480/2017-TCU-Plenário (relatoria do Ministro José Múcio Monteiro) : 
A publicação da pauta de julgamentos no Diário Oficial da União (DOU) torna desnecessária a comunicação pessoal aos interessados sobre a data de julgamento no TCU, e sua ausência não constitui ofensa a qualquer princípio constitucional ligado à defesa. Cabe aos interessados acompanhar o andamento processual e a referida publicação, que é suficiente para conferir publicidade ao ato processual e permitir a participação nas sessões do Tribunal;
c) Acórdão 537/2018-TCU-Primeira Câmara (relatoria do Ministro Benjamin Zymler) :
A ausência de intimação do responsável acerca da data de apreciação de seu processo no TCU não implica cerceamento de defesa, haja vista que a publicação da pauta de julgamento no Diário Oficial da União confere publicidade ao ato processual e permite a participação dos interessados na sessão. 
6.	Ilegitimidade passiva 
6.1.	Os recorrentes argumentam que não são partes legítimas para figurar na presente TCE. Com efeito (peça 70, p. 14-17 e peça 86, p. 13-16) :
a) em processo de denúncia de 2011, a CGU atestou que, em diversos planos de trabalhos no âmbito do Sebrae/DF, o diretor superintendente e o diretor da área de convênio aprovaram aqueles instrumentos sem o detalhamento suficiente que propiciasse o acompanhamento das ações estabelecidas;
b)  a FACIDF e seu gestor não podem ser responsabilizados por plano de trabalho elaborado erroneamente pelos gestores do Sebrae/DF em 2012, cuja impropriedade foi detectada em processo de prestação de contas do exercício anterior daquela entidade;
c) nos termos estatutários do Sebrae/DF, a sua Diretoria Executiva é a área responsável pela gestão administrativa, financeira e técnica da entidade, em especial, pela competência de "aprovar os planos de trabalho e orçamentos nas áreas de supervisão de cada uma das diretorias";
d) a FACIDF executou, à risca os convênios, com base nos planos de trabalho que estavam sem o devido detalhamento;
e) menciona-se, ademais, que a irregularidade em questão ocasionou o julgamento das contas dos gestores do Sebrae/DF regulares com ressalvas; e
f) dessa forma, a FACIDF e o seu gestor não podem ser considerados como partes legítimas para figurar nestes autos por atos que não foram cometidos por negligência da entidade ou de seus gestores.
Análise:
6.2.	Não assiste razão aos recorrentes.
6.3.	Em que pesem os argumentos não terem sido agrupados como defesa preliminar, o que se verifica é que a linha de defesa apresentada pelos recorrentes defende a ausência total de responsabilidade no âmbito do processo de prestação de contas do Convênio 10/2012, de forma a se verem excluídos da relação processual.
6.4.	Nesse contexto, a legitimidade passiva dos recorrentes decorre dos contornos e limites da lide em discussão. No presente caso concreto, a citação dos recorrentes é o ato processual que define se eles são partes legítimas para figurarem nestes autos. 
6.5.	Com efeito, conforme se verifica pelos termos da citação da FACI/DF (vide item 2.2 deste Exame) , foi imputada àquela federação a apresentação insuficiente de documentos comprobatórios de gastos, realizados com recursos públicos, em decorrência de realização de convênio com o Sebrae/DF.
6.6.	É incontroverso que a FACI/DF firmou o termo de convênio e, quando da análise da prestação de contas, foram apresentados comprovantes de despesas que se mostraram insuficientemente detalhados. 
6.7.	Assim sendo, como este Tribunal considerou que os documentos apresentados pelos recorrentes são insuficientes para comprovar a pertinência das despesas com o objeto do convênio, a legitimidade resta perfeitamente caracterizada. Por exemplo, poder-se-ia falar em ilegitimidade passiva se a FACI/DF não fosse a entidade recebedora dos recursos ou se outra empresa se passasse por ela, de forma fraudulenta, com o objetivo de desviar o recebimento de recursos.
6.8.	O grau de responsabilidade dos recorrentes é matéria que diz respeito ao mérito do recurso, a qual será analisada adiante. 
7.	Validade quanto ao pressuposto de desenvolvimento regular do processo
7.1.	Em face da reanálise, de ofício, dos pressupostos de constituição e de desenvolvimento válido deste processo de TCE, há que ser verificado se o acórdão recorrido é regular em face da validade da citação dos responsáveis sem a juntada prévia dos documentos que serviram de base para o julgamento das presentes contas.
Análise:
7.2.	Entende-se que o acórdão é inválido. 
7.3.	Ao reanalisar os elementos de provas contidas nos autos, verifica-se que os mesmos foram encaminhados à unidade técnica de origem que, sem a juntada da documentação que dava suporte às imputações contidas no ofício de citação (vide item 2.2 deste Exame) , promoveu a citação da recorrente. Tal saneamento dos autos só foi realizado, mediante proposta de diligência, após a apresentação das alegações de defesa dos responsáveis (peças 32-34) . 
7.4.	Entende-se que a ausência de tais documentos, antes da citação, acabou por prejudicar o pleno exercício do contraditório e da ampla defesa. Competiria ao Tribunal, antes da citação dos responsáveis apresentar os elementos de prova que conduziram ao entendimento de que os relatórios das ações dos multiplicadores estavam, de fato, insuficientemente descritos, sobretudo pelo fato de ter havido, durante a vigência do convênio, parecer emitido sobre o processo de prestação de contas parcial, dando conta de que inexistia a referida irregularidade (peça 4, p. 207-209) .
7.5.	Também se posiciona pelo entendimento de que a juntada posterior de tais documentos não teve o condão de sanear os autos, posto que, do ponto de vista processual, era necessária a realização de nova citação dos responsáveis, sobretudo pelo fato de que o conteúdo material dos novos documentos juntados foram a eles prejudiciais (a exemplo do relatório de ações da multiplicadora Kaizen Empreendimentos-ME à peça 45, p. 36, p. 38, p. 40 e p. 42) , sob pena de infringência ao princípio constitucional do contraditório.  
7.6.	Assim, não se deu o desenvolvimento válido do processo quanto aos débitos quantificados com base nas notas fiscais mencionadas no item 2.2 deste Exame, posto que não se deu observância ao contraditório quanto aos novos elementos de prova juntados aos autos após a citação dos responsáveis. Há, inclusive, precedente deste Tribunal nesse sentido, qual seja, o Acórdão 3615/2015-TCU-Primeira Câmara (relatoria do Ministro Benjamin Zymler) , do qual se extrai o seguinte enunciado:
Deve-se promover novamente o contraditório no caso de juntada aos autos, após ou concomitantemente à realização de audiência ou citação dos responsáveis, de novos documentos que lhes sejam desfavoráveis.
7.7.	Dessa forma, a princípio, entende-se que o acórdão recorrido seja anulado, por não ter sido realizada nova citação dos responsáveis, em face da juntada de novos documentos a eles desfavoráveis, de forma a que autos sejam restituídos ao Relator da decisão impugnada, para as providências que entender cabíveis. No entanto, conforme se analisará o mérito dessa questão, será proposta, no item a seguir, a superação dessa invalidade processual. 
8.	Desconstituição do débito e/ou cancelamento da multa
8.1.	No mérito, os recorrentes defendem que o débito seja desconstituído e a multa cancelada tendo em vista que (peça 70: p. 5-7, p. 8-14 e p. 17-23; e peça 86: p. 5-6, p. 8-13 e p. 16-21) :
a) a FACI/DF executou o que constava no Plano de Trabalho elaborado pelos gestores do Sebrae/DF e seguiu todas as orientações pertinentes;
b) as contas do convênio foram tempestiva e devidamente prestadas conforme atestam os pareceres contidos nos autos;
c) os recursos foram aplicados nas finalidades do objeto do convênio;
d) 85% do valor do débito é representado por relatórios de execuções de ações os quais foram consideradas insuficientes como "documentação probatória suficiente para comprovar a boa e regular execução das despesas", o que não condiz com a realidade;
e)  o fundamento do acórdão recorrido, de que a mera emissão de notas fiscais não é suficiente para estabelecer o nexo de causa entre o gasto e as metas que deveriam ser alcançadas (estava implícito que a FACI/DF deveria controlar as fichas de inscrição das pessoas atendidas com dados pessoais e assinatura de lista de presença) , não se sustenta:
e.1) houve, sim, a apresentação de todas as fichas, com exceção do ponto instalado na ACDF;
e.2) não houve impacto negativo no cumprimento das metas, uma vez que no termo de convênio e no plano de trabalho não havia metas por ponto de atendimento e sim metas globais que foram alcançadas;
e.3) de outro lado, consta na prestação de contas, não apenas as fichas, mas também as notas fiscais e os relatórios dos multiplicadores;
f) os relatórios dos multiplicadores apresentados não foram acolhidos pelo Sebrae/DF, em que pese terem sido elaborados com base no modelo sugerido pela concedente;
g) o não detalhamento do relatório de execução físico-financeiro (aprovado pela concedente) não pode ser fundamento da decisão recorrida, até porque esse relatório não foi objeto desta TCE;
h) assinale-se:
 (...) OS RELATÓRIOS DE QUE OS GESTORES DO SEBRAE JULGARAM "SEM DETALHAMENTO SUFICIENTE", FORAM OS RELATÓRIOS APRESENTADOS PELOS DOIS MULTIPLICADORES DO PROJETO, E O CONTEÚDO DE TAIS RELATÓRIOS EM NADA AFETAM O FATO DE QUE TODAS AS METAS DO PLANO DE TRABALHO FORAM ATINGIDAS E MENSURADAS MEDIANTE APRESENTAÇÃO DAS FICHAS SIACWEB, CONSOANTE DOCUMENTO ORA JUNTADO;
i) o acórdão recorrido não demonstra que não houve cumprimento das metas ou que não houve a comprovação do cumprimento delas;
j) outra afirmação contida no julgado em discussão, de que as notas fiscais com indicação de consultoria genérica não se correlacionam com as metas objetivas previstas no plano de trabalho, está equivocada. Dentro do arcabouço do termo de convênio, os chamados multiplicadores tinham a função de prestar orientações aos atendentes do projeto nas associações comerciais;
k) a imputação de que as notas fiscais foram insuficientemente detalhadas, não significa dizer que os referidos comprovantes eram frios, nem que as empresas não existiam ou que o serviço não tenha sido prestado. O Sebrae/DF se limita a informar que "faltou detalhamento" nos relatórios dos multiplicadores;
l) nesse contexto, os relatórios apresentados estão em conformidade com o mesmo padrão usado na prestação de contas do ano anterior, os quais foram aprovados. Ademais, foi dado pleno cumprimento ao item "m" da Cláusula Segunda, item II, do Termo de Convênio em discussão, uma vez que foram encaminhados ao Sebrae/DF os relatórios de atividades das ações previstas no cronograma de execução do plano de trabalho, até porque: 
 (...) QUANDO SE OBERVA O CRONOGRAMA DE EXECUÇÃO CONSTANTE DA CLAUSULA OITAVA DO TERMO DE CONVÊNIO, TEM-SE QUE O TRABALHO A SER REALIZADO PELOS MULTIPLICADORES/CONSULTORES, CONFORME DESCRIÇÃO DOS ITENS 1.1, 2.1, 3.1, 4.1, 5.1 E 6.1, É O DE FORNECER ORIENTAÇÕES TECNICAS AOS ATENDENTES DOS PONTOS DE ATENDIMENTO DO PROJETO DE DESCENTRALIZAÇÃO SEBRAE, COM VISTAS AO CUMPRIMENTO DAS METAS.
 (...) 
ORA, COM A DEVIDA VÊNIA, O RECORRENTE ENTENDE QUE OS RELATÓRIOS FORNECIDOS PELOS MULTIPLICADORES DO PROJETO DE DESCENTRALIZAÇÃO SÃO CONDIZENTES COM OS TERMOS E ATIVIDADES CONSTANTES DO CRONOGRAMA DE EXECUÇÃO, NÃO HAVENDO FALAR EM "AUSÊNCIA DE DETALHAMENTO" NOS RESPECTIVOS RELATÓRIOS;
m) houve cumprimento das exigências contratuais e os recorrentes não podem ser penalizados por interpretações de cunho subjetivo e sem fundamento. Se o plano de trabalho foi vago, não há como exigir detalhamentos que não constam do descritivo do cronograma ou das cláusulas do termo de convênio;
n) não é razoável que a FACI/DF, entidade sem fins lucrativos, dirigida por empresários voluntários, que prestou os serviços objeto do convênio, que não detinha poder de elaboração do plano de trabalho, seja condenada em débito que não foram cometidos por negligência sua ou de seus gestores;
o) os gestores da FACI/DF agiram com boa-fé, uma vez que os elementos contidos nos autos atestam a clara disposição deles em dar cumprimento ao dever de prestar contas dos recursos do convênio em questão. Não houve desvio de recursos ou irregularidade assemelhada e os recorrentes estão sendo condenados por, tão somente, apresentarem relatórios de multiplicadores com informações sem "suficiente detalhamento";
p) há infringência ao princípio da proporcionalidade posto que o principal fundamento utilizado é mero "preciosismo técnico", não havendo qualquer motivação para a mantença da pena de multa;
q) a par do rol de exigências do normativo do Sebrae/DF que regula a prestação de contas (item 11.1 da Instrução Normativa 01/02) , verifica-se que houve o cumprimento de todos os seus itens, não podendo ser penalizada por exigências que ultrapassam aquele rol;
r) ressalte-se que a concedente atestou, por meio de seus pareceres, que o objeto do convênio fora devidamente cumprido e as metas devidamente alcançadas;
s) por fim, inexistiu omissão no dever de prestar contas e a mantença da decisão recorrida se mostra de todo injusta e injustificada.
Análise:
8.2.	Assiste razão, em parte, aos recorrentes.
8.3.	A parte do débito que faz menção à insuficiência de detalhamento nos relatórios das ações realizadas pelos multiplicadores (decorrentes dos gastos referentes às Notas Fiscais: 001, 002, 003 e 004 da empresa Kaizen Empreendimentos - Luiz Carlos de Souza, totalizando R$ 26.666,64; Notas Fiscais 717, 788, 789, 790 e 791 da empresa Sparta Auditoria e Consultoria Contábil, totalizando R$ 33.333,30; Notas Fiscais n° 029, 030 e 031 da empresa G José Junior Contabilidade Ltda - ME, totalizando R$ 19.999,98; Notas Fiscais n° 046, 047, 052, 054, 055 e 058 da empresa JR Consultoria e Planejamento, totalizando R$ 39.999,96 - peça 54, p. 2, tabela única, linha 2) foi imputada à recorrente sem a juntada prévia da respectiva documentação ao ato citatório.
8.4.	Esclareça-se que, antes da citação da recorrente, consta dos autos o Parecer Técnico do Sebrae/DF, emitido em 23/11/2012, se posicionando pela aprovação da prestação de contas parcial do Convênio 10/2012, onde constam as seguintes informações principais (peça 4, p. 207-209) :
a) Execução física: Meta realizada de 1.764 orientações técnicas, de um total de 4.100 previstas;
b)  realização da ação "Sebrae vai até você", Semana do Empreendedor Individual e Alimenta;
c)  dentre as dificuldades enfrentadas, constam: rotatividade dos colaboradores das associações (o que demanda constante capacitação) , e necessidade de intensificar a divulgação dos serviços oferecidos;
d)  considerando que o exame se referia a prestação de contas parcial, concluiu-se que a convenente e seus gestores " (...) até o momento cumpriram parcialmente suas metas"; e
e)  execução financeira de 88,88% do convênio.
8.4.1.	Há que se ressaltar que, no referido parecer, não houve qualquer menção à insuficiência de detalhamento das ações empreendidas pelos multiplicadores. 
8.5.	O documento posteriormente juntado aos autos, na fase interna do processo de TCE, foi o novo parecer sobre a prestação parcial de contas, datado de 16 de setembro de 2013 (peça 4, p. 211-220, e peça 5, p. 1-33) . Nesse parecer, houve inovação infracional quanto aos relatórios apresentados, qual seja, a imputação de que os relatórios das ações dos multiplicadores se deram sem o detalhamento suficiente, após a vigência do convênio.
8.6.	Assim, verifica-se que, até o fim da vigência do convênio (28/02/2013 - peça 5, p. 207) , havia parecer favorável à forma de apresentação dos relatórios das ações dos multiplicadores, havendo mudança ulterior de entendimento, em prejuízo à convenente, sem que houvesse a ocorrência de qualquer fato relevante. Dito por outras palavras, a conduta da recorrente se pautou, até o final da vigência do convênio, em parecer de aceitabilidade quanto à suficiência do detalhamento nos relatórios das mencionadas ações.  
8.7.	De se consignar que a unidade técnica de origem, posteriormente à apresentação das alegações de defesa dos recorrentes, promoveu diligência junto ao Sebrae/DF com o fito de obter os normativos ou os modelos que indicassem qual seria o grau de detalhamento mínimo dos relatórios das ações dos multiplicadores, nos seguintes termos (peça 32, p. 3, alínea "a.6", e peça 35, p. 1-2, alínea "f") :
 (...) esclarecer, nos casos específicos da falta de detalhamento nos relatórios das ações realizadas pelos multiplicadores e da ausência de atendimentos no ponto do Plano Piloto, se havia previsão expressa para que o convenente apresentasse tais relatórios detalhados e para que houvesse, ao menos, um atendimento em cada ponto de atendimento, e, em caso positivo, explicitar onde foi feita tal previsão (Termo de Convênio e seus anexos, termos aditivos, Plano de Trabalho, Normativos internos do Sebrae/DF, etc.) ou se houve, ao menos, comunicação/orientação a respeito, apresentando documentos comprobatórios.
8.8.	Na resposta à mencionada diligência (peças 39-46) , não consta resposta objetiva de qual seria o modelo de um relatório suficientemente detalhado. À míngua de um normativo interno do Sebrae/DF que definisse um modelo e/ou os requisitos mínimos de informações dos sobreditos relatórios de ações, bem como à míngua do disposto no plano de trabalho e no termo de convênio sobre o conteúdo e a forma desses mesmos documentos, não era exigível dos recorrentes conduta diversa. Ressalte-se que já havia parecer favorável da concedente no primeiro exame da prestação de contas parcial dos recursos do convênio.  
8.9.	Sem a definição dos parâmetros mínimos de aceitabilidade, a imputação "insuficiência de detalhamento" em relação aos relatórios de ações dos multiplicadores se enquadra na conceituação legal de valor jurídico abstrato, o que é vedado, pelo disposto no caput do art. 20 da Lei de Introdução às Normas do Direito Brasileiro (artigo inserido pela Lei 13.655/2018 - "Nas esferas administrativa, controladora e judicial, não se decidirá com base em valores jurídicos abstratos sem que sejam consideradas as consequências práticas da decisão") , para fins de imputação de débito. 
8.10.	Dessa forma, entende-se que as parcelas de débito decorrentes da imputação "insuficiência de detalhamento" quanto ao conteúdo dos multicitados relatórios devem ser desconstituídos.
8.11.	Noutro viés, caso assim não se entenda, ao reapreciar os conteúdos materiais dos relatórios das ações executadas pelos multiplicadores quanto ao objeto do convênio, verifica-se que a insuficiência de informações naqueles documentos não é, de tal magnitude, apta a fundamentar imputação das parcelas de débito em discussão, mas eventual oitiva em audiência dos responsáveis do Sebrae/DF que os acolheram no primeiro parecer sobre a prestação de contas parcial do convênio em discussão. Com efeito, é o que se verifica pela respectiva leitura dos relatórios apresentados por cada multiplicador:
	a) Kaizen Empreendimentos - ME (vide peça 45, pp. 36, 38, 40 e 42) ;
	b) JR Consultoria e Planejamento Empresarial Ltda (vide peça 45, pp. 57, 59, 62, 64-65 e 71) ;
	c) Sparta Auditoria e Consultoria Contábil S/S (vide peça 46, p. 15-19) ; e
	d) G José Junior Contabilidade - ME (vide peça 46, p. 27-29) . 
8.12.	An passant, insta consignar que competiria ao Sebrae/DF estipular, prévia e detalhadamente, em normativos internos ou nos respectivos instrumentos contratuais, os requisitos mínimos para a apresentação de relatórios das ações de seus colaboradores, como, datas, horários, identificação do público alvo, colheita de assinaturas, cópia dos documentos disponibilizados, eventuais arquivos de áudio ou de vídeo produzidos, detalhamento das ações empreendidas (e não mero resumos) , benefícios previstos e alcançados, dificuldades, etc. Sem esse referido ato, não se pode imputar débito aos colaboradores do Sebrae/DF sob a imputação de que os relatórios das ações deles se derem de forma insuficientemente detalhados. 
8.13.	A mesma linha de análise não se aplica à parcela de débito referente ao valor de R$ 16.000,00, a qual teve como fundamento a imputação de ausência das fichas SIACWEB que comprovassem o efetivo funcionamento do ponto de atendimento do Plano Piloto (peça 54, p. 2, tabela única, linha 1) . Os recorrentes não trouxeram nenhum comprovante apto a desconstituir essa parcela de débito. 
8.14.	Dessa forma, aplicando as disposições previstas no RI/TCU de que quando se puder decidir o mérito a favor de quem a aproveitaria a declaração de nulidade (vide análise de nulidade efetuada no item anterior deste Exame) , o TCU não promoverá a repetição do ato, nos termos do parágrafo único do art. 171, bem como de que o recurso apresentado por um dos responsáveis, aproveitará a todos os demais, no que concerne às condições objetivas, condição essa que se verifica no presente caso concreto (art. 281) , há que se reconhecer, à exceção da parcela de débito de R$ 16.000,00, a desconstituição das demais parcelas.
8.15.	Por via de consequência, a desconstituição parcial do débito, acarreta, em observância ao princípio da proporcionalidade, a diminuição proporcional da multa aplicada a todos os responsáveis uma vez que a aplicação dessa pena foi realizada com base no disposto no art. 57 da Lei 8.443/1992.
8.16.	Por fim, ao contrário do requerido pelos recorrentes, se posiciona contra a exclusão da pena de multa a eles uma vez que não foi apresentada qualquer justificativa plausível para a parcela de débito remanescente.
CONCLUSÃO
9.	Das análises anteriores, conclui-se que:
a) o TCU já tem posicionamento pacificado de que a publicação da pauta de julgamento é o ato processual apto a propiciar o exercício de sustentação oral e apresentação de memoriais, cabendo aos responsáveis o acompanhamento daquele ato;
b) a legitimidade passiva dos recorrentes decorre dos termos em que se deu a citação deles perante este Tribunal e, na qualidade de convenente e beneficiária de recursos públicos, sua legitimação para figurar nestes autos de TCE é direta;
c)  por não ter havido nova citação dos responsáveis, ante a juntada de novos documentos a eles desfavoráveis, o acórdão não atende ao pressuposto processual de seu regular desenvolvimento;
                          d) da reanálise dos elementos contidos nos autos, entende-se que:
d.1) hão que ser desconstituídas as parcelas de débito imputado aos recorrentes, seja pelo fato da imputação ter sido realizada com base em valor jurídico abstrato (relatórios insuficientemente detalhados) , seja pelo fato de que as circunstâncias e o conteúdo dos documentos que serviram de base para a quantificação do débito não representam a efetiva comprovação de prática de irregularidades de natureza grave;
d.2) por via de consequência, nos termos regimentais, não se declarará a nulidade, nem a repetição do ato, se, por ocasião da apreciação do mérito, se verificar o provimento do recurso em favor das partes a quem aproveitariam os efeitos da invalidade, devendo seus efeitos se estenderem aos demais responsáveis;
d.3) em relação às parcelas de multas imputadas aos responsáveis, entende-se pela manutenção da pena, no entanto, seus montantes devem ser diminuídos na mesma proporção da redução do débito posto que a sua fundamentação legal resta assente no disposto no art. 57 da Lei 8.443/1992. 
9.1.	Com base nessas conclusões propõe-se que seja dado provimento parcial aos recursos, mantendo-se a parcela de débito devida, no valor de R$ 16.000,00, e desconstituindo as demais parcelas de débito, estendendo-se a medida a todos os demais responsáveis. Adicionalmente, em face do princípio da proporcionalidade, entende-se que deva ser providenciada a redução proporcional dos valores das multas a eles aplicadas na proporção de redução percentual do débito que vier a ser desconstituído. 
PROPOSTA DE ENCAMINHAMENTO
10.	Ante o exposto, propõe-se, com base nos arts. 32, inciso I, e 33 da Lei 8.443/1992, c/c os arts. 171, parágrafo único, e 281, do Regimento Interno do TCU:
a) conhecer os recursos de reconsideração, para, no mérito, conceder a eles provimento parcial, sugerindo-se que seja dada nova redação aos itens 9.4 e 9.5 do acórdão recorrido:
"9.4. julgar irregulares, com fundamento nos arts. 1º, I, e 16, III, "b" e "c", da Lei 8.443/1992 c/c os arts. 19 e 23, III, da mesma lei, e com arts. 1º, I, e 209, II e III, e 214, III, do RI/TCU, as contas dos Srs. José Sobrinho Barros, Jair José da Silveira Júnior e Manoel Valdeci Machado Elias e condená-los, em solidariedade com a Federação das Associações Comerciais e Industriais do Distrito Federal, ao pagamento da quantia de R$ 16.000,00 (dezesseis mil reais) , com a fixação do prazo de 15 (quinze) dias, a contar da notificação, para que comprovem, perante este Tribunal (art. 214, III, "a", do RI/TCU) , o recolhimento da dívida aos cofres do Sebrae/DF, atualizada monetariamente e acrescida dos juros de mora, calculados a partir de 5/2/2013, até a data do recolhimento, na forma prevista na legislação em vigor;
9.5. aplicar, individualmente, aos Srs. José Sobrinho Barros, Jair José da Silveira Júnior, Manoel Valdeci Machado Elias e à Federação das Associações Comerciais e Industriais do Distrito Federal a multa prevista no art. 57 da Lei 8.443/1992 c/c o art. 267 do RI/TCU, no valor de R$ [fixado em novo montante com redução proporcional à desconstituição do débito], fixando-lhes o prazo de 15 (quinze) dias, a contar da notificação, para que comprovem, perante este Tribunal (art. 214, III, "a", do RI/TCU) , o recolhimento das dívidas aos cofres do Tesouro Nacional, atualizadas monetariamente desde a data do presente acórdão até a do efetivo recolhimento, se forem pagas após o vencimento, na forma da legislação em vigor"; e
b)  dar ciência aos recorrentes, aos demais responsáveis e ao Procurador-chefe da Procuradoria da República no Distrito Federal do acórdão que vier a ser proferido.
2.               Os dirigentes da Serur (peças 112 e 113) divergiram da proposta do auditor, posição acompanhada pelo Ministério Público junto ao TCU (peça 114) , consoante pareceres abaixo transcritos:
PARECER DO DIRETOR SUBSTITUTO
Com as vênias de estilo, manifesto minha discordância à proposta do Sr. Auditor Federal, no sentido de dar provimento parcial aos recursos de reconsideração e afastar parcela do débito.
2.	Inicialmente, em preliminar, consignou-se na instrução precedente que teria havido vício processual apto a tornar nulo o acórdão recorrido. Isto porque houve saneamento dos autos, mediante proposta de diligência, após apresentação de defesa dos responsáveis (peças 32-46) . Em síntese:
a juntada posterior de tais documentos não teve o condão de sanear os autos, posto que, do ponto de vista processual, era necessária a realização de nova citação dos responsáveis, sobretudo pelo fato de que o conteúdo material dos novos documentos juntados foram a eles prejudiciais (a exemplo do relatório de ações da multiplicadora Kaizen Empreendimentos-ME à peça 45, p. 36, p. 38, p. 40 e p. 42) , sob pena de infringência ao princípio constitucional do contraditório.  
3.	Compulsando os autos, no entanto, constata-se que os documentos em referência faziam parte da prestação de contas apresentada pela convenente ao Sebrae/DF. Foram elementos apresentados pela FACI/DF e por seus gestores, ora recorrentes, e não se mostram capazes de caracterizar cerceamento de defesa. Nesse sentido cabe transcrever o item correspondente da diligência feita pelo Tribunal (peça 35, destaques acrescidos) :
a) co¿pia de todos os elementos probato¿rios apresentados pela FACI/DF para fins de prestac¿a¿o de contas e que fundamentaram a glosa da despesa de parte do objeto do Conve¿nio supra (notas fiscais, co¿pias de contrato de servic¿os firmados, propostas de prec¿os, comprovantes de devoluc¿a¿o de recursos, relato¿rios das ac¿o¿es realizadas pelos multiplicadores, fichas SIACWeb de atendimento, etc.) ;
4.	O que se observa é que o Sebrae/DF encaminhou processo de TCE incompleto a esta Corte, que realizou diligência para saneamento dos autos. Os documentos remetidos faziam parte da prestação de contas do convênio e eram de conhecimento dos responsáveis.
5.	Os recorrentes, ademais, não apontam vício processual nesse aspecto, o que permite inferir que não consideraram que tenha ocorrido cerceamento de defesa. Dessa forma, entende-se que não houve falha processual a ensejar nulidade da decisão recorrida.
6.	No mérito, a instrução precedente apresenta proposta de provimento parcial dos recursos, para reduzir valor do débito. A parcela que se considerou elidida foi a seguinte (peças 11-13 e 18-19) :
O débito é decorrente da ausência de documentação probatória suficiente para comprovar a boa e regular execução das despesas, em especial com relação às notas fiscais 01, 02, 03 e 04 da empresa Kaizen Empreendimentos, 717, 788, 789, 790 e 791 da empresa Sparta Auditoria e Consultoria Contábil, 029, 030 e 031 da empresa G José Júnior Contabilidade Ltda.-ME, 046, 047, 052, 054, 055 e 058 da empresa JR Consultoria e Planejamento, bem como dos rendimentos da aplicação financeira dos recursos do Sebrae/DF que somaram o montante de R$ 2.089,22, ainda não devolvidos, inerentes ao Convênio 10/2012, contrariando o estabelecido nas alíneas "n", "p" e "s" do inciso II da Cláusula Segunda do Convênio 10/2012 e item 5, inciso II, alínea "i" do Plano de Trabalho. 
7.	Em suma, o Sebrae/DF celebrou convênio para descentralizar e ampliar seu atendimento, por meio da atuação de multiplicadores capacitados e qualificados. Para isso, a convenente, Federação das Associações Comerciais e Industriais do Distrito Federal - FACI/DF, deveria executar ações de atendimento em diversas regiões do Distrito Federal.
8.	A irregularidade em referência decorreu da apresentação de notas fiscais por serviços que não possuíam relatórios de atividade detalhados, conforme previsto no Termo de Convênio, no Plano de Trabalho e na Instrução Normativa 01/02 do Sebrae/DF. Tal falha não teria permitido estabelecer nexo causal entre as despesas e as metas alcançadas pelo convênio.
9.	O Sr. Auditor destacou o conteúdo de parecer técnico do Gestor - Sebrae (peça 4, p. 207-209) , que concluiu pelo atendimento parcial das metas do convênio, em 23 de novembro de 2012. Tal posicionamento, porém, foi complementado pelo Parecer Técnico contido à peça 4, p. 211-221, e peça 5, p. 1-7, elaborado na mesma data, que ressalvou o conteúdo dos relatórios dos multiplicadores (peça 5, p. 7) :
2. Análise dos Relatórios emitidos pelos Multiplicadores Seniores
Análise dos Relatórios emitidos pelos Multiplicadores Seniores da Empresa JR Consultoria e Planejamento Empresarial e KAIZEN Empreendimentos
Após análises dos relatórios, recomendamos que os mesmos sejam detalhados.
10.	Portanto, a despeito de emitir parecer favorável à prestação de contas parcial, houve recomendação para que os relatórios dos multiplicadores fossem mais detalhados.
11.	Essa orientação havia sido feita anteriormente pelo Sebrae/DF no ofício contido à peça 39, p. 14-15 (grifos acrescidos) :
Em complemento a¿ CE-DE N° 283/2012, de 24/08/2012, enviada por este Sebrae/DF a¿ FACI-DF, e em atenção ao Conve¿nio-010/2012- Descentralização do Atendimento Individual, vimos reiterar que o Plano de trabalho e o referido Convênio 010/2012 são os instrumentos que determinam os procedimentos a serem seguidos pelos partícipes, quais sejam, FACI-DF e Sebrae/DF.
 (...) 
Portanto, visando melhorias no Processo de monitoramento e transparência no cumprimento do objeto desse Convênio, solicitamos:
- Que seja realizada a prestação de contas parcial financeira e de metas físicas;
- Que sejam informados, oficialmente, os nomes do Multiplicadores Sêniors designados pela FACI-DF;
 (...) 
- Encaminhar ao Sebrae/DF, per meio de oficio da FACI-DF, relatório do total de atendimentos realizados mensalmente em cada ponto de atendimento.
12.	O Sebrae/DF, portanto, reiterou que a execução do ajuste deveria observar o termo do convênio e o plano de trabalho. Além disso, sistematicamente requereu a elaboração de relatórios que permitissem aferir o alcance das metas estabelecidas.
13.	Caso a convenente e seus gestores tivessem dúvidas quanto a forma de atender à determinação do Sebrae/DF, deveriam solicitar esclarecimentos em alguma das diversas oportunidades em que foram cobrados para que apresentassem relatório detalhado de atividades.
14.	Era dever da convenente prestar contas do convênio conforme procedimentos adotados pelo Sebrae/DF, nos termos da alínea i do parágrafo II da Cláusula 5ª do Plano de Trabalho (peça 1, p. 17) .
15.	A Cláusula 4 do Plano de Trabalho (peça 1, p. 13) definiam as metas a serem alcançadas. Em especial, envolviam quantidades de orientações técnicas. 
	4.1 - Descrição da Meta
	Quantidade Prevista

	1
	Atendimento as Metas dos Programas Nacionais
	3.255 Orientações Técnicas

	2
	Atendimento as Metas do Projeto 2
Descentralização do Atendimento Individual
	300 Orientações Técnicas

	3
	Atendimentos as Metas do Projeto de Fortalecimento do Comercio das Regiões Administrativas do DF
	100 Orientações Técnicas
45 Inscrições do Prêmio Mulher de Negócio
100 Inscrições no Premio MPE Brasil

	4
	Atendimentos as Metas do Projeto de Desenvolvimento da Industria
	100 Orientações Técnicas

	5
	Atendimentos as Metas do Projeto de Desenvolvimento do Serviço
	100 Orientações Técnicas

	6
	Atendimentos as Metas do Projeto de Desenvolvimento do Agronegócio
	100 Orientações Técnicas

16.	Os relatórios dos multiplicadores juntados à prestação de contas não fazem menção a número de atendimentos e orientações fornecidas, o que de plano impede aferir o alcance das metas do convênio. Nesse sentido cabe transcrever relatório da empresa Kaizen Empreendimentos contido à peça 39, p. 54:
Visitas e Reuniões de Orientação
Durante o mês de abril foram feitas visitas e reuniões com os agentes multiplicadores de informação das Associações Comerciais com Vistas a¿ arregimentação, mobilizac¿a¿o e apoio às ações desenvolvidas pelo programa "o Sebrae vai até você¿" nas cidades de Taguatinga e Águas Claras. Em Taguatinga foram desenvolvidas ações juntos aos seguintes segmentos de negócios: Supermercados, minimercados, hortifrutigranjeiros, oficinas mecânicas, estética e ações nas feiras: Dos goianos, da QN 12, praça do Bicalho, Vila Dimas e Feira permanente da QNL. Além disso foi dado apoio no sentido de auxiliar no processo de adesão aos cursos e palestras do Sebrae. Em Águas Claras foi dado suporte a¿ mobilização e presença da unidade móvel do Sebrae.
Nas demais cidades foi dado continuidade ao trabalho de incentivo e orientação tanto via telefone quanto presencialmente.
17.	No mesmo padrão se encontram os demais relatórios, conforme se observa nas seguintes peças:
i) peça 39, p. 56, 58 e 60, todas da empresa Kaizen Empreendimentos;
ii) peça 39, p. 75, 77, 92, 94-95, 101, todas da empresa JR Consultoria e Planejamento Empresarial;
iii) peça 42, p. 60-64, todas da empresa Sparta Auditoria e Consultoria Contábil; e
iv) peça 42, p. 72-74, todas da empresa G José Junior Contabilidade ME.
18.	O argumento recursal de que estariam realizando os mesmos procedimentos adotados em ajuste firmado no ano anterior, Convênio 009/2011, que teve contas aprovadas pelo Sebrae/DF, não afasta a irregularidade. Ao assinar novo ajuste, a convenente se comprometeu a obedecer aos termos do novo convênio e do novo plano de trabalho. E o convênio firmado em 2011, a propósito, é objeto de outra tomada de contas especial, autuada sob o TC Processo 005.872/2015-4.
19.	Entendo que a condenação dos recorrentes não decorreu de exigência inovadora do Sebrae/DF. A convenente e seus gestores não prestaram contas dos recursos do Convênio 10/2012-Sebrae/DF conforme estabelecido no termo de convênio e no plano de trabalho, o que impediu aferir a correta aplicação dos recursos públicos.  
20.	Com estas considerações, pedindo vênias por divergir dos pontos que tratam da preliminar de nulidade e do afastamento de parcela do débito, manifesto-me no sentido de conhecer dos recursos para, no mérito, negar-lhes provimento.
PARECER DO MPTCU
Trata-se de recurso de reconsideração interposto por Manoel Valdeci Machado Elias e pela Federação das Associações Comerciais e Industriais do Distrito Federal (Faci/DF) contra o Acórdão 5590/2018-TCU-Primeira Câmara (peças 52, 70-71 e 86) .
Por meio da deliberação recorrida, o TCU julgou irregulares as contas dos Srs. José Sobrinho Barros, Jair José da Silveira Júnior e Manoel Valdeci Machado Elias e os condenou, em solidariedade com a Faci-DF, ao pagamento da quantia de R$ 135.999,88, aplicando-lhes ainda a multa prevista no art. 57 da Lei 8.443/1992 (peça 52) .
Os recursos em análise foram conhecidos por meio do despacho de peça 75 e do Acórdão 6553/2019-TCU-Primeira Câmara (peça 97) . Convém destacar que referido acórdão não conheceu do recurso interposto pelo Sr. Jair José da Silveira Júnior, em face de sua intempestividade e da ausência de fatos novos.
Após exame das alegações apresentadas, o auditor da Secretaria de Recursos (Serur) propõe conceder provimento parcial aos recursos, reformulando a redação dos itens 9.4 e 9.5 do acórdão recorrido de forma a reduzir o débito imputado aos responsáveis, bem como a multa que lhes foi aplicada (peça 111) .
O Diretor da subunidade, no entanto, dissente da proposta formulada e propõe negar provimento aos recursos. Essa posição foi acolhida pelo Secretário da Serur (peças 112-113) .
De minha parte, manifesto-me de acordo com o encaminhamento proposto pelos dirigentes da unidade instrutiva.
O ajuste em exame tinha por objeto "a descentralização do atendimento por meio da atuação de multiplicadores capacitados e qualificados, visando ampliar a atuação do Sebrae/DF junto as Microempresas de Pequeno Porte e Empreendedores Individuais do Distrito Federal" (peça 1, p. 107) .
O débito imputado aos responsáveis por meio do Acórdão 5590/2017-TCU-Primeira Câmara decorre de duas ocorrências:
a) falta de fichas SiacWeb que comprovassem o efetivo funcionamento do ponto de atendimento do Plano Piloto - CACB - R$ 16.000,00 (peças 5, p. 95; e 48, p. 2 e 8) ;
b) insuficiência dos relatórios das ações dos multiplicadores: R$ 119.999,88 (peça 5, p. 95-97; e 48, p. 2 e 8) .
Relativamente às questões preliminares, o auditor responsável pela instrução entende que o fato de a citação dos gestores ter sido realizada antes da diligência de saneamento dos autos (peça 35) prejudicou o pleno exercício do contraditório e da ampla defesa. Na sua visão, a citação deveria ter sido renovada, uma vez que o conteúdo material dos novos documentos juntados teria sido prejudicial aos responsáveis. Nesse sentido, conclui que, em princípio, o acórdão recorrido deveria ser anulado (peça 111, p. 6) .
Não obstante, ao passar à análise do mérito, conclui pela desconstituição parcial do débito e, consequentemente, redução da multa. O auditor entende que "a parte do débito que faz menção à insuficiência de detalhamento nos relatórios das ações realizadas pelos multiplicadores (...) foi imputada à recorrente sem a juntada prévia da respectiva documentação ao ato citatório". Aduz, ainda, que o Parecer Técnico do Sebrae-DF emitido em 23/11/2012 (peça 4, p. 207-209) posicionou-se pela aprovação da prestação de contas parcial, não havendo qualquer menção à insuficiência de detalhamento das ações empreendidas pelos multiplicadores. Segundo o auditor, até o fim da vigência do convênio, "havia parecer favorável à forma de apresentação dos relatórios das ações dos multiplicadores, havendo mudança ulterior de entendimento, em prejuízo à convenente" (peça 111, p. 9) .
Diante disso, conclui que, sendo possível decidir o mérito em favor de quem aproveitaria a nulidade, poder-se-ia dispensar a declaração de nulidade do acórdão recorrido e a repetição da citação (peça 111, p. 8-11) .
Quanto ao primeiro ponto, compartilho do entendimento do Diretor da Serur no sentido da inexistência de vício processual que pudesse tornar nulo o Acórdão 5590/2018-TCU-Primeira Câmara. Como bem destacado pelo dirigente, os documentos solicitados na diligência de peça 35 referiam-se à prestação de contas apresentada pela convenente. Assim, "os documentos remetidos faziam parte da prestação de contas do convênio e eram de conhecimento dos responsáveis" (peça 112, p. 1) . Não cabe, portanto, considerar que os documentos juntados seriam prejudiciais aos responsáveis e que ensejariam a necessidade de renovação da citação.
No que tange ao débito imputado por meio do acórdão recorrido, também entendo assistir razão ao dirigente no sentido de que ele deve ser mantido. O mesmo refuta a alegação do auditor de que, até o fim da vigência do convênio, o Sebrae-DF não havia apontado falhas nos relatórios dos multiplicadores, destacando que o parecer do Sebrae-DF datado de 23/11/2012, que consta da peça 5, p. 7, expressamente ressalvou o conteúdo dos referidos relatórios, solicitando que esses fossem detalhados. Ressalta ainda que, em sua opinião, "a condenação dos recorrentes não decorreu de exigência inovadora do Sebrae-DF" (peça 112, p. 2, parágrafo 9) .
No que se refere ao último ponto destacado pelo diretor, ratifico a posição que externei em meu parecer de peça 51:
15.	A instauração da presente TCE deve-se à ausência de comprovação da regular utilização dos valores repassados pelo Sebrae/DF e da falta de elementos comprobatórios da plena execução do objeto do ajuste. Tais conclusões decorrem, inclusive, da verificação de que não foram cumpridas determinadas exigências feitas pelo Sebrae/DF, exigências essas que estão em conformidade com o termo do convênio e com seu plano de trabalho. 
16.	Assim, por exemplo, na sessão 5, parágrafo II, letra I, do plano de trabalho, está consignado que a Faci/DF deveria prestar contas da aplicação dos recursos, de acordo com o disposto no instrumento e, também, com os procedimentos adotados pelo Sebrae/DF (peça 1, p. 27) . O termo do convênio, especialmente no subitem 8.1 da Cláusula Oitava, estabelece variadas metas para o ajuste (peça 1, p. 117) . 
 (...) 
18.	Portanto, as exigências feitas pelo Sebrae/DF não extrapolaram o disposto no termo do convênio e no plano de trabalho. Como essas exigências não foram plenamente atendidas, remanesceram dúvidas quanto à correta aplicação dos recursos do ajuste. De se salientar que os responsáveis questionaram as ações fiscalizatórias e os procedimentos na fase interna da TCE, mas não apresentam documentos capazes de demonstrar, de forma concreta, a regular aplicação dos recursos em tela ou de descaracterizar as irregularidades delineadas no ofício de citação. 
Diante do exposto, este membro do Ministério Público de Contas manifesta-se de acordo com o encaminhamento sugerido pelos dirigentes da Serur (peças 112-113) .
É o relatório.

Luiz Carlos de Souza (OAB/DF 20.632) e outros.

Procurador Sérgio Ricardo Costa Caribé.

RECURSO DE RECONSIDERAÇÃO EM TOMADA DE CONTAS ESPECIAL. CONVÊNIO. CONTAS IRREGULARES. DÉBITO. MULTA. CONHECIMENTO DO RECURSO. ELEMENTOS INSUFICIENTES PARA ALTERAR O MÉRITO. NEGATIVA DE PROVIMENTO. CIÊNCIA.

TOMADA DE CONTAS ESPECIAL (TCE)

Secretaria de Recursos (Serur).

Em exame, recursos de reconsideração interpostos pela Federação das Associações Comerciais e Industriais do Distrito Federal - Faci/DF (peça 86) e por Manoel Valdeci Machado Elias, vice-presidente da Faci/DF (peças 70 e 71) , contra o Acórdão 5590/2018-TCU-Primeira Câmara (peça 52) .
Por meio da deliberação recorrida, o TCU julgou irregulares as contas do Sr. Manoel Valdeci Machado Elias, além de outros responsáveis, e os condenou, em solidariedade com a Faci/DF, ao pagamento da quantia de R$ 135.999,88, aplicando-lhes ainda a multa prevista no art. 57 da Lei 8.443/1992.
Os recursos em análise foram conhecidos por meio do despacho de peça 75 e do Acórdão 6553/2019-TCU-Primeira Câmara (peça 97) . Cabe destacar que o referido acórdão não conheceu do recurso interposto pelo Sr. Jair José da Silveira Júnior, em face de sua intempestividade e da ausência de fatos novos.
Em sua origem, a tomada de contas especial (TCE) foi instaurada pelo Serviço de Apoio às Micro e Pequenas Empresas do Distrito Federal (Sebrae/DF) em desfavor do Sr. Manoel Valdeci Machado Elias e da Faci/DF, no que interessa ao presente recurso, em razão da execução parcial do objeto do convênio, celebrado com o fim de promover "a descentralização do atendimento por meio da atuação de multiplicadores capacitados e qualificados, visando ampliar a atuação do Sebrae/DF junto às Microempresas de Pequeno Porte e Empreendedores Individuais do Distrito Federal".
Para execução do convênio, o Sebrae/DF repassou à Faci/DF o montante de R$ 400.000,00 em duas parcelas de R$ 200.000,00, por meio da remessa 8379 de 30/5/2012 e 8966 de 5/2/2013 (peça 1, p. 203 e 221) . 
O percentual não executado do objeto foi de 34% (R$ 135.999,88) e correspondeu às inconsistências relatadas na nota técnica 22/2014, quais sejam, em síntese: i) falta de fichas SiacWeb que comprovassem o efetivo funcionamento do ponto de atendimento do Plano Piloto - CACB; ii) insuficiência dos relatórios das ações dos multiplicadores (peças 5, p. 93 a 101) . 
Após o exame das alegações de defesa, o auditor da Secretaria de Recursos (Serur) propôs conceder provimento parcial aos recursos, reformulando a redação dos itens 9.4 e 9.5 do acórdão recorrido de forma a reduzir o débito imputado aos responsáveis, bem como a multa que lhes foi aplicada (peça 111) .
O diretor da unidade, no entanto, dissentiu da proposta formulada e propôs negar provimento aos recursos. Essa posição foi acolhida pelo secretário da Serur (peças 112 e 113) .
O Ministério Público junto ao TCU (MPTCU) , representado pelo procurador Sérgio Ricardo Costa Caribé, corroborou o encaminhamento proposto pelos dirigentes da unidade instrutiva (peça 114) .
Feita essa breve síntese, manifesto-me de acordo com o encaminhamento proposto pelos dirigentes da Serur, posição que foi acompanhada pelo MPTCU, razão pela qual incorporo entre minhas razões de decidir as análises lançadas nos seus respectivos pareceres.
Os recorrentes alegam, em sede de preliminar, que houve cerceamento de defesa em face da ausência de intimação pessoal sobre a data do julgamento da TCE. Alegam também que são partes ilegítimas para figurar nestes autos. 
No mérito, argumentam, em essência, que o débito deve ser desconstituído e a multa cancelada tendo em vista, entre outros argumentos, que: a) a Faci/DF executou o que constava no plano de trabalho elaborado pelos gestores do Sebrae/DF e seguiu todas as orientações pertinentes; b) apesar de os relatórios dos multiplicadores apresentados não terem sido acolhidos pelo Sebrae/DF, foram elaborados com base no modelo sugerido pela concedente; c) a par do rol de exigências do normativo do Sebrae/DF que regula a prestação de contas (item 11.1 da Instrução Normativa 01/02) , alegam que houve o cumprimento de todos os seus itens, não podendo haver penalização por exigências que ultrapassam aquele rol; d) os gestores da Faci/DF agiram com boa-fé, uma vez que os elementos contidos nos autos atestam a clara disposição deles em dar cumprimento ao dever de prestar contas dos recursos do convênio em tela.
Iniciando pelas questões preliminares, cabe asseverar que não assiste razão aos recorrentes no que tange à alegação de cerceamento de defesa ou ilegitimidade das partes, consoante análise empreendida pelo auditor da Serur em instrução à peça 111, razão pela qual adoto o aludido exame, sem a necessidade de reparos quanto a esse ponto. 
Todavia, adicionalmente aos argumentos trazidos pela defesa, o auditor da Serur, responsável pela instrução levantou a hipótese de que teria havido vício processual apto a tornar nulo o acórdão recorrido. O auditor assinalou que o fato de a citação dos gestores ter sido realizada antes da diligência de saneamento dos autos (peça 35) teria prejudicado o pleno exercício do contraditório e da ampla defesa. Na sua visão, a citação deveria ter sido renovada, uma vez que o conteúdo material dos novos documentos juntados teria sido prejudicial aos responsáveis. Nesse sentido, concluiu que, em princípio, o acórdão recorrido deveria ser anulado (peça 111, p. 6) .
Em que pese as colocações do auditor, compartilho do entendimento do diretor da Serur no sentido da inexistência de vício processual que pudesse tornar nulo o acórdão recorrido.
Os responsáveis foram citados (peça 11) em face "da ausência de documentação probatória suficiente para comprovar a boa e regular execução de parte das despesas, em especial com relação "às notas fiscais 01, 02, 03 e 04 da empresa Kaizen Empreendimentos, 717, 788, 789, 790 e 791 da empresa Sparta Auditoria e Consultoria Contábil, 029, 030 e 031 da empresa G José Júnior Contabilidade Ltda.-ME, 046, 047, 052, 054, 055 e 058 da empresa JR Consultoria e Planejamento" - empresas contratadas para prestar serviço no âmbito do convênio -, bem como "dos rendimentos da aplicação financeira dos recursos do Sebrae/DF que somaram o montante de R$ 2.089,22", ainda não devolvidos.
As notas fiscais mencionadas referem-se a serviços prestados pela Faci/DF, mas que não possuíam relatórios de atividade detalhados, conforme previsto no Termo de Convênio, no Plano de Trabalho e na Instrução Normativa 01/02 do Sebrae/DF. Tal falha não permitiu o estabelecimento do nexo causal entre os valores repassados e as despesas realizadas.
Todos esses documentos fizeram parte da prestação de contas da Faci/DF. Ocorre que o Sebrae/DF encaminhou o processo de TCE incompleto a esta Corte, que realizou diligência para saneamento dos autos. 
Foi solicitado por meio da aludida diligência: a) co¿pia de todos os elementos probato¿rios apresentados pela Faci/DF para fins de prestac¿a¿o de contas e que fundamentaram a glosa da despesa de parte do objeto do conve¿nio supra (notas fiscais, co¿pias de contrato de servic¿os firmados, propostas de prec¿os, comprovantes de devoluc¿a¿o de recursos, relato¿rios das ac¿o¿es realizadas pelos multiplicadores, fichas SIACWeb de atendimento, etc.) .
Portanto, os documentos remetidos para atender a diligência faziam parte da prestação de contas do convênio e eram de conhecimento dos responsáveis.
Vale salientar que em nenhum momento os recorrentes apontam vício processual nesse aspecto, o que permite inferir que não consideraram que tenha ocorrido prejuízo à defesa. Nem sequer houve pedido de vista e cópia dos autos pelos responsáveis antes do envio das alegações de defesa. Não cabe, portanto, considerar que os documentos juntados seriam prejudiciais aos responsáveis e que levariam a necessidade de renovação da citação. Dessa forma, não há que se falar em falha processual a ensejar a nulidade da decisão recorrida. 
No mérito, o auditor da Serur propôs dar provimento parcial aos recursos, para reduzir valor do débito. Entendeu que "a parte do débito que faz menção à insuficiência de detalhamento nos relatórios das ações realizadas pelos multiplicadores (...) foi imputada à recorrente sem a juntada prévia da respectiva documentação ao ato citatório". Aduziu, ainda, que o Parecer Técnico do Sebrae-DF emitido em 23/11/2012 (peça 4, p. 207-209) posicionou-se pela aprovação da prestação de contas parcial, não havendo qualquer menção à insuficiência de detalhamento das ações empreendidas pelos multiplicadores. Segundo o auditor, até o fim da vigência do convênio, "havia parecer favorável à forma de apresentação dos relatórios das ações dos multiplicadores, havendo mudança ulterior de entendimento, em prejuízo à convenente" (peça 111, p. 9) .
Diante disso, concluiu que, sendo possível decidir o mérito em favor dos responsáveis, poder-se-ia dispensar a declaração de nulidade do acórdão recorrido e a repetição da citação (peça 111, p. 8-11) .
Cabe rememorar que o Sebrae/DF celebrou convênio para descentralizar e ampliar seu atendimento, por meio da atuação de multiplicadores capacitados e qualificados. Para isso, a convenente, Faci/DF, deveria executar ações de atendimento em diversas regiões do Distrito Federal.
As irregularidades apontadas nos autos decorreram, em essência, da apresentação de notas fiscais por serviços que não possuíam relatórios de atividade detalhados, o que impossibilitou a comprovação da execução das metas pactuadas.
Em que pese o auditor ter destacado que o conteúdo de parecer técnico do Gestor - Sebrae (peça 4, p. 207 a 209) concluiu pelo atendimento parcial das metas do convênio, em 23/11/2012, tal posicionamento foi complementado pelo Parecer Técnico contido à peça 4, p. 211 a 221, e peça 5, p. 1 a 7, elaborado na mesma data, que ressalvou o conteúdo dos relatórios dos multiplicadores.
Mais adiante, a Nota Técnica 22/2014, de 14/11/2014, elaborada pela Coordenação de Contratos e Convênios do Sebrae (peça 5, p. 93 a 101) , concluiu que nem todos os documentos complementares e/ou justificativas apresentadas foram aceitos pelo gestor e por aquela coordenadoria. Constam nos autos ofícios de notificação do Sebrae (peça 5, p. 109 a 161) endereçados aos recorrentes, informando estarem em débito relativamente ao Convênio 10/2012. 
Era dever da convenente prestar contas do convênio conforme procedimentos adotados pelo Sebrae/DF, nos termos da alínea i do parágrafo II da Cláusula 5ª do Plano de Trabalho (peça 1, p. 17) .
Os relatórios dos multiplicadores juntados à prestação de contas não fazem menção a número de atendimentos e orientações fornecidas, o que de plano impede aferir o alcance das metas do convênio. Nesse sentido cabe transcrever relatório da empresa Kaizen Empreendimentos contido à peça 39, p. 54:
Visitas e Reuniões de Orientação
Durante o mês de abril foram feitas visitas e reuniões com os agentes multiplicadores de informação das Associações Comerciais com Vistas a¿ arregimentação, mobilizac¿a¿o e apoio às ações desenvolvidas pelo programa "o Sebrae vai até você¿" nas cidades de Taguatinga e Águas Claras. Em Taguatinga foram desenvolvidas ações juntos aos seguintes segmentos de negócios: Supermercados, minimercados, hortifrutigranjeiros, oficinas mecânicas, estética e ações nas feiras: Dos goianos, da QN 12, praça do Bicalho, Vila Dimas e Feira permanente da QNL. Além disso foi dado apoio no sentido de auxiliar no processo de adesão aos cursos e palestras do Sebrae. Em Águas Claras foi dado suporte a¿ mobilização e presença da unidade móvel do Sebrae.
Nas demais cidades foi dado continuidade ao trabalho de incentivo e orientação tanto via telefone quanto presencialmente.
18.	O argumento recursal de que estariam realizando os mesmos procedimentos adotados em ajuste firmado no ano anterior, Convênio 009/2011, que teve contas aprovadas pelo Sebrae/DF, não afasta a irregularidade. Ao assinar novo ajuste, a convenente se comprometeu a obedecer aos termos do novo convênio e do novo plano de trabalho. E o convênio firmado em 2011, a propósito, é objeto de outra tomada de contas especial, autuada sob o TC Processo 005.872/2015-4.
19.	Desse modo, a condenação dos recorrentes não decorreu de exigência inovadora do Sebrae/DF. A convenente e seus gestores não prestaram contas dos recursos do Convênio 10/2012-Sebrae/DF conforme estabelecido no termo de convênio e no plano de trabalho, o que impediu aferir a correta aplicação dos recursos públicos.  
20.	Com estas considerações, em consonância com as propostas da Serur e do MPTCU, manifesto-me no sentido de conhecer dos recursos para, no mérito, negar-lhes provimento.
Ante o exposto, VOTO para que o Tribunal aprove a minuta de Acórdão que ora submeto à apreciação deste Colegiado.
TCU, Sala das Sessões Ministro Luciano Brandão Alves de Souza, em 4 de fevereiro de 2020.
Ministro VITAL DO RÊGO 
Relator